【裁判字號】    95,家上,97
【裁判日期】    951121
【裁判案由】    離婚
【裁判全文】
臺灣高等法院臺南分院民事判決  95年度家上字第97號
上 訴 人  甲○○
被上訴人  乙○○
上列當事人間請求離婚事件，上訴人對於中華民國95年7月27日
臺灣雲林地方法院第一審判決（94年度婚字第514號）提起上訴
，本院於95年11月7日言詞辯論終結，判決如下：
    主  文
上訴駁回。
第二審訴訟費用由上訴人負擔。
    事實及理由
一、按婚姻無效、確認婚姻成立或不成立、撤銷婚姻、離婚或夫
    妻同居之訴，得合併提起，或於第一審或第二審言詞辯論終
    結前為訴之變更、追加或提起反訴，民事訴訟法第572條第1
    項定有明文。本件上訴人於原審起訴時，係主張受有不堪被
    上訴人同居之虐待而依民法第1052條第1項第3款之規定訴請
    離婚；嗣經原審判決駁回上訴人在第一審之請求後，因上訴
    人不服，向本院提起上訴後，上訴人始於本院審理時復以被
    上訴人有對其毆打之行為、已分居一年多，兩造間顯已存有
    難以維持婚姻之重大事由，而追加依民法第1052條第2項之
    規定為請求判決離婚之事由。則揆諸前揭說明，自應予准許
    ，合先敘明。
二、上訴人起訴主張:
（一）兩造於民國（下同）87年11月10日結婚，被上訴人自88年
      後，一直對上訴人有暴力行為，94年6月14日，又以懷疑
      上訴人在外有男友等理由與上訴人爭吵，並毆打上訴人成
      傷，上開事實有原審法院94年度家護字第222號核發之通
      常保護令、94年度六簡字第372號刑事傷害案件判決書可
      稽，又因被上訴人曾打過上訴人2次，一次是在上訴人懷
      第二個小孩時，一次是懷第三個小孩時，另一次就是本件
      ，上訴人才離家，致兩造已分居一年多，期間被上訴人叫
      上訴人出去賺錢才離家，每次離家約一個月，約4、5次左
      右；更有甚者，被上訴人曾將上訴人所有衣物剪破，並宣
      稱「讓上訴人無法出門通姦」，上訴人只好暫回台中娘家
      即現居地躲避被上訴人，嗣被上訴人不知悔悟，在無任何
      證據下，竟以上訴人涉通姦為由，提起告訴，上訴人在被
      上訴人暴力陰影下，惶惶終日，且其性格極端，竟將上訴
      人衣物全部毀損，實一般人無法忍受，再者被上訴人又無
      所事事，吸毒成癮，未盡為人夫、人父之責，上訴人之未
      來全無望，兩造之婚姻實已無意義，爰依民法第1052 條
      第1項第3款請求判決離婚。
（二）嗣於本院主張：
    (一)上訴人之所以會離家，全係遭受被上訴人叫上訴人出去賺
      錢幫忙養家而加以驅趕所致，亦可謂是上訴人在兩造婚姻
      生活中毫不受尊重，但上訴人每念及家中幼兒而均再回家
      團聚，以維持完整家庭，但長期如此遭受被上訴人之驅趕
      ，對上訴人無異是精神虐待，若非忍無可忍，上訴人何忍
      拋下幼子離家呢？此種心裡的酸楚，又豈是非遭受痛苦婚
      姻之人所能體會與理解呢？原審竟以毆打之次數多寡做為
      判斷本件上訴人是否已達受虐待之程度而為判決，實忽視
      婚姻生活中，弱勢婦女所處不公平地位之處境。又被上訢
      人平日吸毒成癮、性情極端，若遇其吸毒或發起脾氣時，
      情狀嚇人，上訴人於日常生活中完全不敢與之違忤，否則
      恐遭其毆打，故豈敢有通姦之不軌行為或辱罵其母親之行
      為，被上訴人所為辯詞完全是卸責之詞。上訴人所受傷勢
      雖尚非重，但夫妻間相處貴在互愛、互信、互敬，而被上
      訴人對上訴人懷疑通姦之行為，已對上訴人造成精神之重
      大創傷，難道還不足為一般人通念上認為是「不堪同居之
      虐待嗎？
    (二)本件上訴人於原審係主張依民法第1052條第1項第3款規定
      訴請離婚，因於兩造之婚姻事實基礎下，上訴人自得依民
      事訴訟法第255條第1項第2款之規定，追加民法第1052條
      第2項規定之事由請求離婚。按夫妻本應本於互信、互諒
      、互敬、互愛之基礎下共同生活，若彼此間已失卻上開共
      同生活之感情基礎，則已失卻婚姻之實質意義，應足可認
      已構成重大事由而難予維持婚姻，本件上訴人因遭受被上
      訴人毆打而離家，兩造分居已一年多，此為兩造所不爭執
      之事實，彼此已無共同生活，感情基礎已不存在，難以回
      復情感，且觀之被上訴人在原審開庭審理中對於上訴人不
      尊重之程度，可證兩造實難以繼續婚姻生活。
（三）上訴聲明：
    (一)原判決廢棄。
    (二)准上訴人與被上訴人離婚。
    (三)訴訟費用由被上訴人負擔。
三、被上訴人則以：
（一）否認有毆打上訴人之之暴力習性，並無不堪同居之虐待情
      事。在兩造婚姻多年期間內，前曾因上訴人無故離家不歸
      ，並辱罵父母，忤逆不孝，被上訴人始憤而教訓掌摑，嗣
      後上訴人自知理虧，並經父母諒解宏恕，終相安無事，和
      好如初，上訴人亦未因此聲請家暴法令保護，或提起告訴
      追究，足見非因全可歸責被上訴人之事由而起，難認係出
      於惡意之虐待，又上訴人沒有賺錢，都是被上訴人賺錢給
      上訴人，其離家後都沒有消息，共有十次以上。嗣因被上
      訴人趁上訴人在94年5月下旬，至6月6日就醫住院不在家
      期間，邀不明男子到居家臥室內，竟於女兒三人在場之際
      ，公然通姦，94年6月14日被上訴人返家，女兒爭相告知
      被上訴人，言之鑿鑿當面表演，經質問上訴人，其不認錯
      ，致忍無可忍，始出手傷害，亦非無故，衡諸人情事理在
      所難免，被上訴人對出手毆打一事亦從無規避，坦然面對
      法律制裁判處傷害接受刑事懲處，另經奉發通常保護令，
      迄無任何暴力騷擾之舉；上開通姦事件，業經被上訴人提
      出告訴，雖檢察官曾為不起訴處分，經被上訴人聲請再議
      ，業經發回續查。
（二）兩造之間夫妻婚姻關係生變，係因上訴人之不軌行為所致
      ，非常人所能理性和平容忍，被上訴人一時失控，雖有施
      暴，然傷勢尚非重，非喪失理智毫無克制之蓄意施暴，又
      多年以來，偶發僅二，並無慣常習性，且均係事出有因，
      依人情之常，此係因上訴人之行為不檢，而被上訴人一時
      忿激，致稍有過當之行為，不得即謂為不堪同居之虐待，
      難執此認定被上訴人係有虐待情事，上訴人主張事由，尚
      非逾越夫妻通常所能忍受之程度，而有侵害人格尊嚴與人
      身安全之不堪同居之虐待情事。
（三）兩造除有二次因故爭執之肢體衝突以外，其餘究竟如何達
      到虐待程度之事實，上訴人毫無具體說明舉證，實不可採
      ；另查，兩造分居至今年餘，雙方爭訟未止，但此是因上
      訴人先離家，並對被上訴人提起傷害、家暴以至離婚等訴
      訟，被上訴人為維權益，不得已始提起通姦之告訴，但從
      未拒其返家，或要求離婚。實兩造發生爭執，乃因上訴人
      先有不可告人之通姦行為，且因此自行離家所造成，其爭
      吵之責，係在上訴人，非可歸責於被上訴人，上訴人亦不
      能主張重大事由而請求離婚。
（四）茲被上訴人有重病在身，無法工作，全靠保險補助度日，
      而女兒三人正幼，須人照顧，惟天不假年，被上訴人來日
      無多，故仍期持上訴人能迷途知返，回家照顧扶養幼女三
      人，免於家庭崩潰，此有存證信函敘明可佐，而上訴人只
      是為免除婚姻之義務，脫免家庭責任，實無任何正當理由
      。
（五）答辯聲明：
    (一)上訴駁回。
    (二)訴訟費用由上訴人負擔。
四、兩造間不爭之事實：
（一）兩造婚姻關係仍存續中，並育有三個小孩。
（二）兩造目前分居，已經分居一年多。
（三）被上訴人有打上訴人。
（四）結婚以來都是被上訴人賺錢，上訴人在家照顧小孩。
（五）上訴人離家以後都沒有與被上訴人聯絡。離家次數至少五
      次，每次大約一個月的時間，離家期間也並未工作、賺錢
      。
五、兩造爭執事項：
    上訴人依民法第1052條第1項第3款「夫妻之一方受他方不堪
    同居之虐待」，及同法1052條第2項「有其他重大事由難以
    維持婚姻關係」之規定，請求離婚是否有理由？茲分述如下
    ：
（一）按民法第1052條第1項第3款所稱不堪同居之虐待，應就具
      體事件，衡量夫妻之一方受他方虐待所受侵害之嚴重性，
      斟酌當事人之教育程度、社會地位及其他情事，是否已危
      及婚姻關係之維繫以為斷。若受他方虐待已逾越夫妻通常
      所能忍受之程度而有侵害人格尊嚴與人身安全者，即不得
      謂非受不堪同居之虐待（司法院大法官會議釋字第372號
      解釋參照）。且此夫妻間不堪同居之虐待，係指予以身體
      上及精神上不可忍受之痛苦，致不堪繼續同居者而言，如
      非客觀的已達於此程度，不容夫妻之一方，以主觀之見解
      ，任意請求與他方離婚（最高法院34年上字第3968號判例
      意旨參照）。又夫妻之一方受他方不堪同居之虐待，固得
      請求離婚，惟請求離婚之原告對於此項虐待事實，除依法
      律規定毋庸舉證外，應負舉證之責任（最高法院37年上字
      第6882號判例意旨參照）。本件上訴人主張受有被上訴人
      不堪同居之虐待，依上述法意，上訴人應依民事訴訟法第
      277條定之規定，就其所主張受有虐待之事實負舉證責任
      。經查，上訴人主張被上訴人曾於婚後以上訴人通姦為由
      毆打上訴人等情，有其所提原審法院94年度家護字第222
      號民事通常保護令及94年度六簡字第372號刑事簡易判決
      為證（見原審卷第7-11頁），並為被上訴人所是認，雖足
      信屬實。然被上訴人抗辯其只毆打過上訴人二次，一次係
      因上開上訴人趁被上訴人住院期間在家通姦，一次係因上
      訴人辱罵被上訴人母親等語。經查，上訴人涉嫌妨害家庭
      一案經被上訴人提起告訴雖經檢察官為不起訴處分，但兩
      造之子女沈雅晴等三人於偵查中均證稱：上訴人與一叔叔
      脫光衣服，躲在棉被裡有親暱之行為，經沈雅晴掀開棉被
      而發現，（原審卷16至19頁），兩造子女不過5至7歲，應
      無虛構事實之情。且被上訴人聲請再議後，現發回原審法
      院檢察署繼續偵查中，有上訴人之前科紀錄表在卷可稽（
      見原審卷第58頁），故被上訴人為此毆打上訴人應事出有
      因；再以上訴人所受之傷害為左上肢、左臂瘀傷以觀，可
      見被上訴人只是一時情緒激動，並無惡意重大傷害上訴人
      之故意。又上訴人指稱被上訴人吸毒，驅趕上訴人出外賺
      錢等情，經查詢被上訴人前科紀錄得知被上訴人自94年9
      月8日已勒戒完畢（見原審卷第20頁），且自結婚以來都
      是被上訴人賺錢，上訴人在家照顧小孩；上訴人離家期間
      也並未工作、賺錢等情，為兩造所不爭執，則上訴人上述
      所指，與事實並不相符。按夫妻共同生活係以誠摯相處為
      基礎，此基礎若未動搖，偶而勃谿動手毆打，自難謂為虐
      待；若已動搖，縱未動手，亦難謂非虐待，故一方主張受
      他方不堪同居之虐待時，必須就雙方共同生活之全盤情況
      而觀察，以斷定其虐待事實之有無，不得僅以毆打次數判
      斷其是否達於不堪同居虐待之程度（參照最高法院84年度
      台上字第1399號判決意旨）。準此，被上訴人雖曾毆打上
      訴人，惟尚未達不堪同居虐待之程度，而上訴人亦未另提
      出其他任何證據，得以證明被上訴人有上述虐待毆打或精
      神虐待之行為，上訴人主張兩造間有民法第1052條第1項
      第3款「不堪同居虐待」之法定離婚事由請求准予離婚，
      為無理由。
（二）再按民法第1052條第2項規定，有前項以外之重大事由，
      難以維持婚姻者，得請求離婚。是否有難以維持婚姻之重
      大事由，判斷標準為婚姻是否已生破綻而無回復之希望，
      此不可由一方當事人已喪失維持婚姻意欲之主觀面加以認
      定，而應依客觀的標準，即難以維持婚姻之事實，是否已
      達於倘處於同一境況，任何人均將喪失維持婚姻希望之程
      度以決之。且難以維持婚姻之重大事由應由夫妻之一方負
      責者，僅他方得請求離婚，係為公允而設，故難以維持婚
      姻之重大事由，夫妻雙方均須負責時，應比較衡量雙方之
      有責程度，僅責任較輕之一方，得向責任較重之他方請求
      離婚，有責程度相同時，雙方均得請求離婚，始符公平（
      最高法院90年度台上字第2215五號判決要旨參照）。茲查
      ，被上訴人雖有毆打上訴人，惟事出有因，上訴人不能謂
      均無過失，已如上述。且兩造自結婚以來都是被上訴人賺
      錢，上訴人在家照顧小孩；上訴人離家以後都沒有與被上
      訴人聯絡；離家次數至少五次，每次大約一個月的時間，
      離家期間也並未工作、賺錢，亦為兩造所不爭執。即兩造
      間婚姻生活間有勃谿，上訴人亦難辭其究。而以其爭執之
      情況而論，依客觀的標準，尚未達倘處於同一境況，任何
      人均將喪失維持婚姻希望之程度。是以上訴人主張兩造間
      有重大難以維持婚姻之事由，而依民法第1052條第2項之
      規定請求准予離婚，即無所據，應予駁回。
六、綜上所述，上訴人依民法第1052條第1項第3款「夫妻之一方
    受他方不堪同居之虐待」，及同法1052條第2項「有其他重
    大事由難以維持婚姻關係」之規定，請求離婚為無理由。原
    審為上訴人敗訴之判決，並無不合。上訴意旨指摘原判決不
    當，求予廢棄改判，為無理由，應予駁回。
七、本件事證已臻明確，兩造其餘主張、攻擊或防禦之方法對本
    件判決結果均不生影響，爰不逐一論述，併此敘明。
八、據上論結，本件上訴為無理由，依民事訴訟法第449條第1項
    、第78條，判決如主文。
中    華    民    國    95    年    11    月    21   日
                  民事第四庭    審判長法  官  王惠一
                                      法  官  王浦傑
                                      法  官  蘇重信
上為正本係照原本作成。
如對本判決上訴，須於判決送達後20日內向本院提出上訴狀，未
表明上訴理由者，應於上訴後20日內，向本院提出理由書（須附
繕本）。依法須繳納裁判費並應委任律師為訴訟代理人，始得上
訴。
中    華    民    國    95    年    11    月    21    日
                                      書記官  黃文生
【附記】
民事訴訟法第466條之1：
(1)對於第二審判決上訴，上訴人應委任律師為訴訟代理人。但上
  訴人或其法定代理人具有律師資格者，不在此限。
(2)上訴人之配偶、三親等內之血親、二親等內之姻親，或上訴人
  為法人、中央或地方機關時，其所屬專任人員具有律師資格並
  經法院認為適當者，亦得為第三審訴訟代理人。
民事訴訟法第466條之2：
  上訴人無資力委任訴訟代理人者，得依訴訟救助之規定，聲請
  第三審法院為之選任律師為其訴訟代理人。
                                                 K


司法院資訊處製作；財團法人民間司法改革基金會備份。
